臺灣高等法院民事判決　　　　　　　　　 95年度上字第606號
上　訴　人　戊○○
訴訟代理人　陳倉富律師
被上訴　人　庚○○○
　　　　　　乙○○
　　　　　　甲○○
　　　　　　丁○○
　　　　　　己○○
　　　　　　辛○○
　　　　　　（上6人為丙○○之承受訴訟人）
共　　　同
訴訟代理人　吳振東律師
上列當事人間請求拆屋還地事件，上訴人對於中華民國95年 6月
23日臺灣宜蘭地方法院94年度訴字第 223號第一審判決提起上訴
，經本院於96年 4月17日言詞辯論終結，判決如下：
    主  文
原判決關於(一)命上訴人拆屋還地(二)命上訴人給付新台幣肆萬陸仟
參百陸拾元，及自民國九十四年七月五日起至返還土地之日止按
年給付新台幣玖仟貳佰柒拾貳元之部分(三)該部分假執行之宣告，
(四)暨訴訟費用之裁判除確定部分外均廢棄。
上廢棄部分，被上訴人在第一審之訴及假執行之聲請駁回。
第一、二審訴訟費用除確定部分外，由被上訴人連帶負擔。
    事實及理由
一、被上訴人丙○○於民國（下同）95年12月21日死亡，其繼承
    人庚○○○、丁○○、乙○○、甲○○、己○○、辛○○等
    6人具狀聲明承受訴訟（見本院卷第119頁），並有被繼承人
    丙○○之除戶謄本、 繼承系統表、庚○○○等6人戶籍謄本
    可證，經核並無不合，先予敘明。
二、被上訴人起訴主張：坐落宜蘭縣礁溪鄉○○段197號地號土
    地（下稱系爭土地）為被上訴人之被繼承人丙○○、上訴人
    及訴外人林偉財等3人共有，應有部分依序為411分之153、4
    11分之138、411分之120。上訴人所有同段527號，門牌宜蘭
    縣中山路1段70號建物（下稱系爭建物 ），無正當權源占用
    系爭土地，侵害被上訴人及其他共有人權益，爰依民法第76
    7條、第821條、不當得利、侵權行為之法律關係，請求上訴
    人拆屋還地，並返還占用部分相當於租金額之利益，或賠償
    被上訴人所受相當於租金額之損害。
三、上訴人則以：系爭197地號（重測前為216-6地號）土地及同
    地段198地號（重測前為255-2地號）、199 地號（重測前為
    255-3地號）等3筆土地原為林高阿參（即上訴人之母）、丙
    ○○及訴外人林偉財3人共有， 丙○○及林偉財以辦理分割
    為由，向林高阿參取得土地所有權狀及相關證件，於75年間
    將198、199地號分別變更為林偉財、丙○○單獨所有，但系
    爭土地仍為3人共有， 未依約定變更為林高阿參單獨所有，
    並欺瞞稱已分割完成。又系爭建物於76年間興建時有取得丙
    ○○、林偉財蓋章之土地使用權同意書，且與林偉財建於19
    8地號上之建物係連棟建築，同時興建完成，當初丙○○、
    林偉財均另無反對之意思，足證上訴人為有權占用系爭土地
    等語抗辯。
四、原審法院對被上訴人之請求，判決上訴人應將系爭土地上，
    如原審判決附圖 1斜線部分所示面積47平方公尺之地上物拆
    除，將土地返還被上訴人與其他全體共有人，並應給付被上
    訴人新臺幣（下同）46,360元，及自民國94年7月5日起至返
    還上開土地之日止， 按年給付被上訴人9,272元，並依聲請
    宣告假執行，及駁回被上訴人其餘之訴及假執行之聲請。上
    訴人聲明不服，提起上訴，求為判決：(一)原判決不利上訴人
    部分廢棄。(二)上廢棄部分，被上訴人於第一審之訴及假執行
    之聲請均駁回。被上訴人則求為判決駁回上訴。
五、經查： (一)坐落宜蘭縣礁溪鄉○○段197地號土地為丙○○、
    上訴人及訴外人林偉財等3人共有， 應有部分依序為411 分
    之153、411分之138、411分之120。(二)原審判決附圖1斜線部
    分所示面積47乎方公尺之地上物，為上訴人所有，占用上開
    197地號土地等情， 為兩造所不爭，並有土地登記簿謄本、
    土地複丈成果圖等可證（見原審卷第24頁至第25 頁、第140
    頁），堪信為真。
六、上訴人抗辯：系爭建物坐落系爭土地係屬有權占有等語。經
    查：
  (一)經本院調閱宜蘭縣政府系爭土地上系爭建物之建造執照內之
    土地使用權同意書，被上訴人對其上「丙○○」、「林偉財
    」印文之真正並不爭（見本院卷第112頁），依民法第3條第
    2項規定， 自生簽名同等效力。上訴人興建系爭建物時業得
    丙○○、林偉財之同意，堪信為真，自屬有權占有。
  (二)被上訴人雖主張：經向林偉財詢問，其認為林偉財之印文真
    正，但非其所蓋云云（見本院卷第112頁 ）。惟查：證人林
    偉財於原審證稱：「房子（指系爭建物）是在69年至70年間
    就完成，當時沒有建照、電錶，後來他（即上訴人）如何申
    請我不知道‧‧‧土地使用權同意書簽名不是我簽的，『不
    敢確定印章是否是我的』，但是我沒有印象我有簽立土地使
    用權同意書‧‧‧我父親還在時，他們就蓋了，長久以來一
    直為了這個問題有爭執」等語（ 見原審卷第97頁至第99頁）
    。林偉財於原審並未承認上訴人部分土地同意書上「林偉財
    」印文之真正，於本院調到宜蘭縣政府76年11月30日76建都
    字第6895號建照執照原卷、 及同縣政府77年7月14日77建都
    字第4076號建照執照原卷（見本院卷第25頁及外放證物），
    並欲送法務部調查局鑑定時（ 見本院卷第100頁），被上訴
    人及林偉財始對「丙○○」、「林偉財」印文之真正不爭執
    （見本院卷第112頁）， 則林偉財在原審之證詞，未必全部
    真實。被上訴人並未舉證證明上訴人盜蓋「丙○○」、「林
    偉財」印章，其抗辯自不足取。
  (三)又，被上訴人主張：上訴人為證明丙○○、林偉財在土地使
    用同意書上簽名之真正，請求向宜蘭縣礁溪鄉戶政事務所、
    宜蘭縣政府、宜蘭縣宜蘭地政事務所、第一商業銀行等單位
    函調被上訴人及林偉財之歷年歷次申請之印鑑證明、建造執
    照卷， 2人各自所有同段198、199地號土地抵押權設定登記
    之原始登記申請書及銀行借款資料。類此請求，自屬提出新
    攻擊或防禦之方法，在第二審不得提出云云。惟查：上訴人
    在原審即已主張土地使用同意書為真正，函調前開資料僅在
    證明上訴人之主張為真實，而非提出新之防禦方法，依民事
    訴訟法第447條第1項第3款規定， 上訴人自得請求函調資料
    ，被上訴人之主張，並不足取。
  (四)綜上，上訴人既屬有權占有，而有正當權源，即不生侵權行
    為、不當得利問題。被上訴人依民法第767條、第821條、不
    當得利、侵權行為之法律關係，請求上訴人將系爭土地上，
    如原審判決 附圖1斜線部分所示面積47平方公尺之地上物拆
    除，將土地返還被上訴人與其他全體共有人，並應給付被上
    訴人46,360元，及自民國94年7月5日起至返還上開土地之日
    止，按年給付被上訴人9,272元，即屬無據。
七、綜上所述，被上訴人依民法第767條、第821條、不當得利、
    侵權行為之法律關係，請求上訴人將系爭土地上，如原審判
    決 附圖1斜線部分所示面積47平方公尺之地上物拆除，將土
    地返還被上訴人與其他全體共有人，並應給付被上訴人46,3
    60元，及自民國94年7月5日起至返還上開土地之日止，按年
    給付被上訴人9,272元， 為無理由，不應准許。其假執行之
    聲請亦失所附麗，應併予駁回。原審判命上訴人給付，並為
    假執行之宣告，自有未洽。上訴意旨指摘原判決不當，求予
    廢棄改判，為有理由。自應由本院予以廢棄改判，如主文第
    2項所示。
八、本件事證已臻明確，兩造其餘攻擊、防禦方法及未經援用之
    證據，經本院審酌後認對判決結果不生影響，爰不一一論列
    ，附此敘明。
九、據上論結， 本件上訴為有理由，依民事訴訟法第450條、第
    78條、第85條第2項，判決如主文。
中　　華　　民　　國　　96　　年　　5　　月　　1 　　日
                    民事第十一庭
                        審判長法　官   鄭雅萍
　　　　　　　　　　　　　  　法　官   薛中興
　　　　　　　　　　　　　  　法　官   林恩山
正本係照原本作成。
如不服本判決，應於收受送達後20日內向本院提出上訴書狀，其
未表明上訴理由者，應於提出上訴後20日內向本院補提理由書狀
（均須按他造當事人之人數附繕本）上訴時應提出委任律師或具
有律師資格之人之委任狀；委任有律師資格者，另應附具律師資
格證書及釋明委任人與受任人有民事訴訟法 第466條之1第1項但
書或第2項（詳附註）所定關係之釋明文書影本。
中　　華　　民　　國　　96　　年　　5 　　月　　1 　　日
　　　　　　　　　　　　　　　書記官   劉  瑗
附註：
民事訴訟法第466條之1（第1項、第2項）：
對於第二審判決上訴，上訴人應委任律師為訴訟代理人。但上訴
人或其他法定代理人具有律師資格者，不在此限。
上訴人之配偶、三親等內之血親、二親等內之姻親，或上訴人為
法人、中央或地方機關時，其所屬專任人員具有律師資格並經法
院認為適當者，亦得為第三審訴訟代理人。
